【裁判字號】    97,台上,511
【裁判日期】    970131
【裁判案由】    違反公職人員選舉罷免法
【裁判全文】
最高法院刑事判決              九十七年度台上字第五一一號
上  訴  人  甲○○○
選任辯護人  王 炳 輝律師
            林 松 虎律師
上  訴  人  乙 ○ ○
選任辯護人  宋 永 祥律師
            盧 昱 成律師
上列上訴人等因違反公職人員選舉罷免法案件，不服台灣高等法
院台中分院中華民國九十六年九月二十六日第二審判決（九十六
年度選上訴字第八七七號，起訴案號：台灣台中地方法院檢察署
九十五年度選偵字第六三號），提起上訴，本院判決如下：
    主  文
原判決撤銷，發回台灣高等法院台中分院。
    理  由
本件原判決認定：（一）、上訴人甲○○○為民國九十五年六月
十日所舉行之九十五年鄉鎮市民代表暨村里長選舉烏日鄉民代表
候選人。為求順利當選，於九十五月六月五日傍晚，前往台中縣
烏日鄉烏日村十三鄰鄰長洪水泉家中，請求上訴人即洪水泉妻乙
○○協助，以每票新台幣（下同）三百元代價，向有選舉權之人
買票，並當場交付三萬九千六百元及烏日鄉烏日村十三鄰選民名
單一份（編號Ａ）予乙○○，思藉此交付不正利益之方式，要求
選民於投票日，在烏日鄉民代表選舉票上，圈選甲○○○，而約
其為投票權一定之行使。甲○○○、乙○○及洪水泉乃共同基於
對有投票權人交付現金賄賂，使有投票權人之投票權為一定行使
之概括犯意聯絡，由乙○○及洪水泉二人於九十五年六月六日，
利用發放選舉公報及投票通知單予選民之機會，連續以二票六百
元、五票一千五百元、二票六百元、四票一千二百元、四票一千
二百元之代價，向烏日鄉烏日村有選舉權之陳玉（另經不起訴處
分）、陳麗英、吳宣翰、張陳阿里（以上三人另經緩起訴處分）
及自己家中（乙○○、洪水泉二人收賄部分應由檢察官另行偵查
）等人買票，交付賄款，並要求選民於投票時，在烏日鄉民代表
選舉票上圈選「六號甲○○○」（六號阿蘭），而約其為投票權
一定之行使。(二)、張炳煌為使參與上開選舉之烏日鄉民代表候
選人即其子張秀峰順利當選，於九十五月六月初，在台中縣烏日
鄉玉闕朝仁宮前，要求樁腳洪水泉協助進行買票，並當場交付一
萬七千元予洪水泉，託其以每票三百元之代價向烏日村十三鄰之
選民買票，思藉此交付不正利益之方式，要求選民於投票日時，
在烏日鄉民代表選舉票上圈選張秀峰而約其為投票權一定之行使
。張炳煌乃與承上開同一概括犯意之洪水泉及乙○○，共同基於
對於有投票權人交付現金賄賂，使有投票權人之投票權為一定行
使之概括犯意聯絡，由洪水泉、乙○○二人於九十五年六月六日
，利用發放選舉公報及投票通知單予選民之機會，分別以六票一
千八百元、二票六百元、四票一千二百元之代價，共同向烏日鄉
烏日村有選舉權之謝洪寶、施美玲（以上二人均經緩起訴處分
）及自己家中（乙○○、洪水泉二人此收賄部分應由檢察官另行
偵查）等人買票並交付賄款，要求選民於投票時，在烏日鄉民代
表選舉票上圈選張秀峰，而約其等為投票權一定之行使等情。因
而撤銷第一審關於上訴人二人所為科刑之判決，比較行為時及裁
判時法律，適用最有利於上訴人二人之規定，改判仍從一重均論
處上訴人二人共同連續對於有投票權之人，交付賄賂而約其投票
權為一定之行使罪刑。固非無見。
惟查：（一）、公職人員選舉罷免法第九十條之一第一項之賄選
罪，係以對於有投票權之人，行求期約或交付賄賂或其他不正利
益，而約其不行使投票權或為一定之行使為構成要件。亦即須視
行為人主觀上是否具有行賄之犯意，而約使有投票權人為投票權
一定之行使或不行使；客觀上行為人所行求期約或交付之賄賂或
不正利益是否可認係約使投票權人為投票權之一定行使或不行使
之對價；以及所行求、期約、交付之對象是否為有投票權人而定
。上開對價關係，在於行賄者之一方，係認知其所行求、期約或
交付之意思表示，乃為約使有投票權人為投票權一定之行使或不
行使；在受賄者之一方，亦應認知行賄者對其所行求、期約或交
付之意思表示，乃為約使其為投票權一定之行使或不行使。從而
論以被告該罪刑時，其有罪判決書內，對於行賄之對象為何人、
是否為有投票權之人、就上開對價關係有無認識且已與行賄者達
成意思合致等構成要件事實，自應明確記載，並敘明其憑以認定
之證據及理由，始為適法。原判決事實認定上訴人二人與洪水泉
共同於上開選舉期間，向台中縣烏日鄉烏日村十三鄰之選民行賄
買票，計陳玉二票、陳麗英五票、吳宣翰二票、張陳阿里四票、
乙○○與洪水泉夫婦共四票；乙○○復另與洪水泉、張炳煌共同
於同一選舉期間，向同一選區之選民行賄買票，計謝洪寶六票
、施美玲二票、乙○○與洪水泉夫婦共四票等情。似認上訴人二
人與洪水泉共同行賄買票十七人，乙○○另與洪水泉、張炳煌共
同行賄買票十二票，然就前者該十七票中，除陳玉、陳麗英、吳
宣翰、張陳阿里、乙○○與洪水泉以外，另後者十二票中，除謝
洪寶、施美玲、乙○○與洪水泉以外，其餘受行賄之對象為何
人？又上開行賄之對象共二十九人，除洪水泉係上開十三鄰鄰長
可推知有投票權外，其餘對象是否均有投票權？又上開未具體指
明之行賄對象是否已認知行賄者即上訴人等有約使其投票權為一
定行使之意，且已彼此達成意思之合致？此等攸關上訴人二人犯
行認定之重要事實，原判決俱未於事實認明記載，已不足為適用
法律及判斷其適用當否之論據，且理由內，亦未論述其認定所憑
之證據與得心證之理由，顯有理由不備之違法。（二）、有罪判
決所認定之事實及說明之理由，均須與卷內之證據資料相適合，
否則即有證據上理由矛盾之違法。原判決認定上訴人二人與業經
判決確定之洪水泉共同基於賄選之概括犯意聯絡，向台中縣烏日
鄉烏日村之選舉權人陳玉買票並交付賄款，約其於上開選舉時投
票支持甲○○○等情，除援引洪水泉、乙○○夫婦之供述外，併
引證人即選民陳玉於法務部調查局台中縣調查站（下稱台中調查
站）及偵查中之供述為其論據。然陳玉於台中調查站詢問及檢察
官偵訊時陳稱乙○○夫婦至其住處分送選舉公報及投票通知時，
適逢其正開刀靜養中，故彼等僅將資料置放於門外機車尾端鐵架
上，並未請託其投票支持特定候選人，嗣其拿取該資料時，始發
現內有現金六百元，但其中並無競選文宣，致無法確定是否賄選
之款項，且迄無機會當面向乙○○夫婦問清等語（警卷第三十二
頁、第六四九號偵查卷第五十一、五十二頁），雖坦承收得夾放
於上開選舉資料中之現款六百元，然始終否認與上訴人等間，有
任何投票權應為一定行使之約定；另乙○○雖於台中調查站詢問
時稱其分送賄款，若住戶在家，即入內聊天並請支持甲○○○，
若住戶無人在家，則改日拜訪及交付賄款（警卷第二十二頁），
然嗣於偵訊時則稱陳玉部分，因適無人在家，故直接塞進其住處
（第九一號偵查卷影本第五頁），就其是否當面交付賄款予陳玉
本人，非但前後所述不一，且與陳玉之證言，亦有矛盾，實情如
何？尚欠明瞭，且攸關本件上訴人二人賄選犯行之認定，自有調
查釐清之必要。乃原審未遑查明，遽併引上開互相齟齬之供證，
資為認定上訴人二人有罪判決之基礎，非但證據調查職責未盡，
抑且有證據上理由矛盾之違誤。以上，或係上訴人二人上訴意旨
所指摘，或為本院得依職權調查之事項，應認原判決有發回更審
之原因。
據上論結，應依刑事訴訟法第三百九十七條、第四百零一條，判
決如主文。
中    華    民    國  九十七  年    一    月  三十一  日
                      最高法院刑事第六庭
                          審判長法官  張  淳  淙
                                法官  劉  介  民
                                法官  張  春  福
                                法官  蔡  彩  貞
                                法官  林  俊  益
      本件正本證明與原本無異
                                      書  記  官
中    華    民    國  九十七  年    二    月    五    日
                                                      Ｅ


司法院資訊處製作；財團法人民間司法改革基金會備份。
